ACORDAO-COMPLETO-2433641

ACÓRDÃO 4071/2021 ATA 7/2021 - PRIMEIRA CÂMARA

VISTOS, relatados e discutidos estes autos de Tomada de Contas Especial instaurada pelo Fundo Nacional de Desenvolvimento da Educação (FNDE) , em desfavor de Raimundo Coelho Júnior, ex-prefeito de Benedito Leite/MA, em razão da impugnação parcial das despesas realizadas com recursos do Programa Nacional de Alimentação Escolar (PNAE) , nos exercícios de 2009 e 2010, e do Programa Nacional de Apoio ao Transporte do Escolar (PNATE) , no exercício de 2010,
ACORDAM os Ministros do Tribunal de Contas da União, reunidos em sessão da 1ª Câmara, ante as razões expostas pelo Relator, em:
9.1. julgar, com fundamento nos arts. 1º, inciso I, 16, inciso III, alínea "c", 19 e 23, inciso III, da Lei 8.443/1992, irregulares as contas de Raimundo Coelho Júnior, condenando-o ao pagamento das quantias abaixo especificadas, fixando-lhe o prazo de quinze dias, a contar da notificação, para que seja comprovado, perante o Tribunal (art. 214, inciso III, alínea "a", do Regimento Interno) , o recolhimento da dívida aos cofres do Fundo Nacional de Desenvolvimento da Educação, atualizada monetariamente e acrescida dos juros de mora calculados a partir das datas de ocorrência indicadas até a data do efetivo recolhimento, na forma prevista na legislação em vigor;
	Valor (R$) 
	Data de ocorrência

	9.250,00
	24/4/2009

	6.000,00
	25/8/2009

	3.750,00
	25/8/2009

	9.530,00
	23/10/2009

	4.700,00
	9/11/2009

	4.800,00
	28/12/2009

	2,90
	22/4/2009

	2,90
	7/5/2009

	1,45
	27/7/2009

	14.800,00
	12/4/2010

	7.510,00
	5/5/2010

	12.054,00
	9/9/2010

	10.470,00
	21/9/2010

	4.312,00
	14/10/2010

	10.560,00
	16/11/2010

	7.200,00
	15/12/2010

	1.500,00
	12/4/2010

	7.200,00
	17/6/2010

9.2. aplicar a Raimundo Coelho Júnior, com fundamento no art. 57 da Lei 8.443/1992, multa no valor de R$ 10.000,00 (dez mil reais) , fixando-lhe o prazo de quinze dias, a contar da notificação, para comprovar, perante o Tribunal, nos termos do art. 214, inciso III, alínea "a", do RI/TCU, o recolhimento da referida quantia ao Tesouro Nacional, atualizada monetariamente desde a data deste Acórdão até a do efetivo recolhimento, se for paga após o vencimento, na forma da legislação em vigor;
9.3. autorizar, desde logo, nos termos do art. 28, inciso II, da Lei 8.443/1992, a cobrança judicial das dívidas caso não atendida a notificação; 
9.4. remeter cópia deste Acórdão à Procuradoria da República no Estado do Maranhão-MA, com fundamento no art. 16, § 3º, da Lei 8.443/1992, para o ajuizamento das ações que considere cabíveis; e
9.5. dar ciência desta deliberação ao responsável.

Tomada de Contas Especial instaurado pelo FNDE/ME, em razão da impugnação parcial de despesas dos recursos repassados à Prefeitura Municipal, à conta do PNAE, nos exercícios de 2009 e 2010 e do PNATE, no exercício de 2010.

Primeira Câmara

Município de Benedito Leite/MA.

3. Responsável: Raimundo Coelho Júnior (CPF XXX.177.783-XX).

13.1. Ministros presentes: Walton Alencar Rodrigues (Presidente), Benjamin Zymler, Vital do Rêgo e Jorge Oliveira.
13.2. Ministros-Substitutos presentes: Augusto Sherman Cavalcanti (Relator) e Weder de Oliveira.

AUGUSTO SHERMAN

A Secex-TCE elaborou a instrução de mérito à peça 37, transcrita a seguir, a qual recebeu a aprovação dos dirigentes daquela unidade técnica.
	"INTRODUÇÃO
1.	Trata o presente processo de Tomada de Contas Especial instaurada pelo Fundo Nacional de Desenvolvimento da Educação - FNDE, contra o Sr. Raimundo Coelho Júnior, ex-prefeito municipal de Benedito Leite/MA (gestão 2009-2012) , ante a impugnação parcial das despesas pagas com recursos do Programa Nacional de Alimentação Escolar - PNAE, nos exercícios de 2009 e 2010, e do Programa Nacional de Apoio ao Transporte do Escolar - PNATE, no exercício de 2010.
HISTÓRICO
PNAE/2009
2.	Em conformidade com a Resolução CD/FNDE 38, de 16/7/2009 e alterações posteriores, o FNDE repassou, para a execução do PNAE/2009, o montante de R$ 39.600,00, através das ordens bancárias presentes na peça 1, p. 45.
3.	Em 30/7/2010, a prestação de contas dos recursos recebidos foi apresentada (peça 1, p. 55-80) , e, em 11/10/2015, após análise, foi emitido o Parecer nº 751/2015 - DAESP/COPRA/CCCAP/DIFIN/FNDE/MEC (peça 1, p. 163-169) , concluindo pela aprovação parcial das contas, ante a constatação das seguintes irregularidades:
	Origem do débito
	Valor original (R$) 
	Data inicial

		9.250,00
	24/4/2009

		Impugnação de despesas referente ao recebimento e distribuição não comprovada de alimentos
	6.000,00
	25/8/2009

			3.750,00
	25/8/2009

			9.530,00
	23/10/2009

		4.700,00
	9/11/2009

		4.800,00
	28/12/2009

	Impugnação de despesas referente ao pagamento de tarifas bancárias
	2,90
	22/4/2009

		2,90
	7/5/2009

		1,45
	27/7/2009

	Não aplicação dos recursos no mercado financeiro
	15,35
	14/12/2009

	VALOR TOTAL
	38.052,60
	
PNAE/2010
4.	Em conformidade com a Resolução CD/FNDE 38, de 16/7/2009 e alterações posteriores, o FNDE repassou, para a execução do PNAE/2010, o montante de R$ 66.906,00, através das ordens bancárias presentes na peça 1, p. 46-47.
5.	Em 15/6/2011, a prestação de contas dos recursos recebidos foi apresentada, após notificação por omissão, e, em 11/10/2015, foi emitido o Parecer nº 752/2015 - DAESP/COPRA/CGCAP/DIFIN/FNDE/MEC (peça 2, p.71-78) , concluindo pela aprovação parcial das contas, ante a constatação das seguintes irregularidades:
	Origem do débito
	Valor original (R$) 
	Data inicial

		14.800,00
	12/4/2010

		Impugnação de despesa referente ao recebimento e distribuição não comprovada de alimentos
	7.510,00
	5/5/2010

			12.064,80
	9/9/2010

			10.470,00
	21/9/2010

		4.312,00
	14/10/2010

		10.560,00
	16/11/2010

		7.200,00
	15/12/2010

	Impugnação de despesas referente a débito não declarado e verificado no extrato bancário
	1.500,00
	12/4/2010

	Não aplicação dos recursos no mercado financeiro
	33,57
	12/10/2010

		18,58
	31/12/2010

	VALOR TOTAL
	68.468,95
	
6.	Cumpre registrar que o valor impugnado é superior ao repassado, tendo em vista ter sido acrescido do valor referente ao saldo remanescente do exercício anterior.
PNATE/2010
7.	Em conformidade com a Resolução CD/FNDE 14, de 8/4/2009, o FNDE repassou, para a execução do PNATE/2010, o montante de R$ 21.819,57, através das ordens bancárias presentes na peça 1, p. 48. 
8.	Em 25/2/2011, também após notificação por omissão, a prestação de contas dos recursos recebidos foi apresentada (peça 2, p. 85-100) , e, em 4/2/2015, após análise, foi emitido o Parecer nº 84/2015 - DAESP/COPRA/CCCAP/DIFIN/FNDE/MEC (peça 2, p. 175-179) , concluindo pela aprovação parcial das contas, ante a constatação das seguintes irregularidades:
	Origem do débito
	Valor original
	Data inicial

	Impugnação de despesas referente ao pagamento por serviços não realizados referente a Transporte Escolar
	7.200,00
	17/6/2010

	Não aplicação dos recursos no mercado financeiro
	     10,02
	9/12/2010

	VALOR TOTAL
	           7.210,02

9.	Importante destacar que, previamente às providências relativas à análise das prestações de contas, foi emitido o Relatório de Fiscalização 01683, da Controladoria-Geral da União - CGU, por ocasião do 33° Sorteio do Projeto de Fiscalização a Partir de Sorteios Públicos, de 26/7/2010, apontando irregularidades na execução do PNAE/2009, PNAE/2010 e PNATE/2010 (peça 2, p. 105-141) , as quais também foram objeto de análise por parte do FNDE quando da emissão dos mencionados Pareceres nº s 84, 751 e 752/2015-DAESP/COPRA/CCCAP/DIFIN/FNDE/MEC.
10.	No Relatório do Tomador de Contas Especial 133/2017-DIREC/COTCE/CGCAP-DIFIN-FNDE/MEC (peça 2, p. 185-194) , em que os fatos estão circunstanciados, a responsabilidade pelo dano causado ao erário foi atribuída ao Sr. Raimundo Coelho Júnior, Prefeito Municipal de Benedito Leite/MA (gestão 2009-2012) , tendo em vista a impugnação de 96% dos recursos repassados à conta do PNAE/2009, 100% dos recursos repassados à conta do PNAE/2010 (acrescido do valor referente ao saldo remanescente do exercício anterior) , e 33% dos recursos repassados à conta do PNATE/2010.
11.	Cumpre ainda ressaltar que, à peça 1, p. 150-154, está inserida cópia da Ação Civil de Improbidade Administrativa impetrada pela Prefeitura Municipal de Benedito Leite/MA, por meio de seu representante legal, em desfavor do Senhor Raimundo Coelho Junior.
12.	 O Controle Interno concluiu pela irregularidade das contas do Sr. Raimundo Coelho Júnior mediante Relatório e Certificado de Auditoria, bem como Parecer do Dirigente do órgão (peça 1, p. 3-11) . Posteriormente, o Ministro de Estado da Educação atestou haver tomado conhecimento desse posicionamento (peça 1, p. 13) .
13.	Em atendimento ao item 9.4, do Acórdão 1772/2017-TCU-Plenário, Relator Ministro Augusto Sherman Cavalcanti, informa-se que foi encontrado débito imputável ao responsável em outros processos de Tomada de Contas Especial em tramitação no Tribunal: TC Processo 037.124/2019-6, Processo 005.923/2019-0 e Processo 036.887/2018-8.
ANÁLISE DOS PRESSUPOSTOS DE ADMISSIBILIDADE
14.	Verificou-se que não houve o transcurso de mais de dez anos desde o fato gerador sem que tenha havido a notificação do responsável pela autoridade administrativa federal competente (art. 6º, inciso II, c/c art. 19 da IN/TCU 71/2012, modificada pela IN/TCU 76/2016) , uma vez que os recursos foram transferidos em 2009 e 2010 (peça 1, p. 45-48) e o responsável foi notificado sobre as irregularidades pela autoridade administrativa competente por meio dos Ofícios presentes à peça 2, p. 150-158, 159-161, 162 (Edital de Notificação) , 155-156, 157-158, 165, 166 e 170 (Edital de Notificação) .
15. 	Verificou-se que o valor atualizado dos débitos apurados e consolidados (sem juros) em 1º/7/2017 é superior a R$ 100.000,00, na forma estabelecida conforme os arts. 6º, inciso I, e 19 da IN/TCU 71/2012, modificada pela IN/TCU 76/2016.
16.	A tomada de contas especial estava, assim, devidamente constituída e em condição de ser instruída.
17.	Da análise dos documentos presentes nos autos, verificou-se que o Sr. Raimundo Coelho Júnior, Prefeito Municipal de Benedito Leite/MA na gestão 2009-2012, era a pessoa responsável pela gestão, execução e prestação de contas dos recursos federais recebidos à conta do PNAE e do PNATE, nos exercícios de 2009 e 2010, e, no entanto, não tomou as medidas necessárias para a comprovação do regular uso dos valores públicos, sendo, portanto, o responsável pelo prejuízo apurado nesta Tomada de Contas Especial.
18.	Na instrução inicial, a cargo da SEC-CE (peça 4) , analisando-se os documentos nos autos, concluiu-se pela necessidade de realização da citação do Sr. Raimundo Coelho Júnior, ante a impugnação parcial das despesas pagas com recursos do Programa Nacional de Alimentação Escolar - PNAE, nos exercícios de 2009 e 2010, e do Programa Nacional de Apoio ao Transporte do Escolar - PNATE, no exercício de 2010.
19.	Em cumprimento ao pronunciamento da Unidade (peça 6) , foi efetuada a citação do responsável, como segue abaixo:
	Ofício
	Data de Recebimento do Ofício
	Nome do Recebedor do Ofício
	Observação
	Fim do Prazo para Defesa

	679/2018-TCU/SECEX-CE (peça 8) , de 2/5/2018, para o endereço da pesquisa de peça 7 - Sistema CPF
			AR devolvido como "ausente" (peça 10) 
	
	1511/2018-TCU/SECEX-CE (peça 12) , de 26/7/2018, para o endereço da pesquisa de peça 11 - TSE
			AR e Ofício devolvidos como "mudou-se" (peças 16 e 18) 
	
	1514/2018-TCU/SECEX-CE (peça 14) , de 26/7/2018, para o endereço da pesquisa de peça 11 - RENACH
			AR e Ofício devolvidos como "mudou-se" (peças 17 e 19) 
	
	2215/2018-TCU/SECEX-CE (peça 20) , de 24/9/2018, para o endereço da pesquisa de peça 7 - CPF
			AR e Ofício devolvidos como "ausente" (peças 22-23) 
	
	Edital 0125/2018-TCU/SECEX-CE (peça 24) , de 13/11/2018
			Publicado no DOU de 20/11/2018 (peça 25) 
	3/12/2018

	12216/2019-TCU/Seproc (peça 29) , de 2/12/2019, para o endereço da pesquisa de peça 27 - CPF
			AR devolvido como "ausente" (peça 30) 
	
	Edital 096/2020-TCU/Seproc (peça 31) , de 5/2/2020
			Publicado no DOU de 11/2/2020 (peça 32) 
	27/2/2020

 20.	Transcorrido o prazo regimental, o Sr. Raimundo Coelho Júnior permaneceu silente, devendo ser considerado revel, nos termos do art. 12, § 3º, da Lei 8.443/1992.
EXAME TÉCNICO
Da validade das notificações
21.	Preliminarmente, cumpre tecer breves considerações sobre a forma como são realizadas as comunicações processuais no TCU. A esse respeito, destacam-se o art. 179, do Regimento Interno do TCU (Resolução 155, de 4/12/2002) e o art. 4º, inciso III, § 1º, da Resolução TCU 170, de 30 de junho de 2004, in verbis:
	Art. 179. A citação, a audiência ou a notificação, bem como a comunicação de diligência, farse-ão:
I - mediante ciência da parte, efetivada por servidor designado, por meio eletrônico, fac-símile, telegrama ou qualquer outra forma, desde que fique confirmada inequivocamente a entrega da comunicação ao destinatário;
II - mediante carta registrada, com aviso de recebimento que comprove a entrega no endereço do destinatário;
III - por edital publicado no Diário Oficial da União, quando o seu destinatário não for localizado
 (...) 
Art. 3º As comunicações serão dirigidas ao responsável, ou ao interessado, ou ao dirigente de órgão ou entidade, ou ao representante legal ou ao procurador constituído nos autos, com poderes expressos no mandato para esse fim, por meio de:
I - correio eletrônico, fac-símile ou telegrama;
II - servidor designado;
III - carta registrada, com aviso de recebimento;
IV - edital publicado no Diário Oficial da União, quando o seu destinatário não for localizado, nas hipóteses em que seja necessário o exercício de defesa'.
 Art. 4º. Consideram-se entregues as comunicações:
I - efetivadas conforme disposto nos incisos I e II do artigo anterior, mediante confirmação da ciência do destinatário;
II - realizadas na forma prevista no inciso III do artigo anterior, com o retorno do aviso de recebimento, entregue comprovadamente no endereço do destinatário;
III - na data de publicação do edital no Diário Oficial da União, quando realizadas na forma prevista no inciso IV do artigo anterior.
§ 1º O endereço do destinatário deverá ser previamente confirmado mediante consulta aos sistemas disponíveis ao Tribunal ou a outros meios de informação, a qual deverá ser juntada ao respectivo processo.
 (...) 
22.	Portanto, temos que a validade da citação via postal não depende de que o aviso de recebimento seja assinado pelo próprio destinatário da comunicação, o que dispensa, no caso em tela, a entrega do AR em 'mãos próprias'. A exigência da norma é no sentido de o Tribunal verificar se a correspondência foi entregue no endereço correto, residindo aqui a necessidade de certeza inequívoca. 
23.	Não é outra a orientação da jurisprudência do TCU, conforme se verifica dos julgados a seguir transcritos:
São válidas as comunicações processuais entregues, mediante carta registrada, no endereço correto do responsável, não havendo necessidade de que o recebimento seja feito por ele próprio (Acórdão 3648/2013-TCU-Segunda Câmara, Relator Ministro JOSÉ JORGE) ;
É prescindível a entrega pessoal das comunicações pelo TCU, razão pela qual não há necessidade de que o aviso de recebimento seja assinado pelo próprio destinatário. Entregandose a correspondência no endereço correto do destinatário, presume-se o recebimento da citação. (Acórdão 1019/2008-TCU-Plenário, Relator Ministro BENJAMIN ZYMLER) ;
As comunicações do TCU, inclusive as citações, deverão ser realizadas mediante Aviso de Recebimento - AR, via Empresa Brasileira de Correios e Telégrafos, bastando para sua validade que se demonstre que a correspondência foi entregue no endereço correto. (Acórdão 1526/2007-TCU-Plenário, Relator Ministro AROLDO CEDRAZ) .
24.	A validade do critério de comunicação processual do TCU foi referendada pelo Supremo Tribunal Federal, nos termos do julgamento do MS-AGR 25.816/DF, por meio do qual se afirmou a desnecessidade da ciência pessoal do interessado, entendendo-se suficiente a comprovação da entrega do 'AR' no endereço do destinatário:
	EMENTA: AGRAVO REGIMENTAL. MANDADO DE SEGURANÇA. DESNECESSIDADE DE INTIMAÇÃO PESSOAL DAS DECISÕES DO TRIBUNAL DE CONTAS DA UNIÃO. ART. 179 DO REGIMENTO INTERNO DO TCU. INTIMAÇÃO DO ATO IMPUGNADO POR CARTA REGISTRADA, INICIADO O PRAZO DO ART. 18 DA LEI nº 1.533/51 DA DATA CONSTANTE DO AVISO DE RECEBIMENTO. DECADÊNCIA RECONHECIDA. AGRAVO IMPROVIDO.
O envio de carta registrada com aviso de recebimento está expressamente enumerado entre os meios de comunicação de que dispõe o Tribunal de Contas da União para proceder às suas intimações.
O inciso II do art. 179 do Regimento Interno do TCU é claro ao exigir apenas a comprovação da entrega no endereço do destinatário, bastando o aviso de recebimento simples.
25.	No caso vertente, os ofícios de citação do responsável foram encaminhados aos endereços constantes do sistema CPF da Receita Federal e de outras bases de dados custodiadas pelo TCU, a exemplo do TSE e RENACH (peças 7, 11 e 27) , mas não foi possível a entrega dos ofícios nesses endereços (peças 10, 18, 19, 22 e 30) , tendo sido realizada sua citação por edital publicado no Diário Oficial da União (peças 31-32) . Vale observar que, no TC Processo 005.923/2019-0, em que o Sr. Raimundo Coelho Júnior também figura como responsável, ele foi considerado revel e teve suas contas julgadas irregulares com imputação de débito e multa, nos termos do Acórdão 7663/2020-TCU-Primeira Câmara, Relator Ministro Augusto Sherman Cavalcanti.
26.	Apesar de regularmente citado, o responsável deixou transcorrer in albis o prazo regimental que lhe foi concedido para apresentar alegações de defesa e/ou efetuar o recolhimento do débito, motivo pelo qual se impõe o reconhecimento da revelia de que trata o art. 12, § 3º, da Lei 8.443/1992.
27.	Deve-se observar que, nos processos do TCU, a revelia não implica a presunção de que sejam verdadeiras todas as imputações levantadas contra os responsáveis, diferentemente do que ocorre no processo civil, em que o não comparecimento do réu aos autos leva à presunção da verdade dos fatos narrados pelo autor. Dessa forma, a avaliação da responsabilidade do agente não pode prescindir da prova existente no processo ou para ela carreada.
28.	Assim, independentemente da revelia, a avaliação da responsabilidade do agente nos processos desta Corte não prescinde dos elementos existentes nos autos ou para ele carreados, uma vez que são regidos pelo princípio da verdade material (Acórdão 163/2015-TCU-Segunda Câmara, Relator Ministro ANDRÉ DE CARVALHO; 2.685/2015 - TCU - 2ª Câmara, Relator Ministro RAIMUNDO CARREIRO; 2.801/2015 - TCU - 1ª Câmara, Relator Ministro WALTON ALENCAR RODRIGUES; 4.340/2015 - TCU - 1ª Câmara, Relator Ministro WEDER DE OLIVEIRA e 5.537/2015 - TCU - 1ª Câmara, Relator Ministro WEDER DE OLIVEIRA) . 
29.	Entretanto, cabe destacar que, nas fases anteriores desta TCE, o responsável também não se manifestou quanto às irregularidades que lhes foram imputadas, mantendo-se omisso, conforme registrado no Relatório de Tomada de Contas Especial nº 133/2017-DIREC/COTCE/CGCAP/DIFIN-FNDE/MEC (peça 2, p. 185-194) .
30.	Adicionalmente, as irregularidades imputadas ao responsável estão claramente demonstradas nos autos, não sendo possível, nesta fase processual, o aproveitamento de qualquer análise de elementos em defesa do Sr. Raimundo Coelho Júnior. 
Da análise da pretensão punitiva
31.	Vale ressaltar que a jurisprudência pacífica nesta Corte é no sentido da imprescritibilidade das ações de ressarcimento ao erário (Súmula-TCU 282) . Dessa forma, identificado danos ao erário, deve-se instaurar e julgar o processo de tomada de contas especial para responsabilizar seus agentes causadores, respeitando o direito ao contraditório e à ampla defesa, independentemente de quando ocorreram os atos impugnados.
32.	Já a pretensão punitiva do TCU, conforme Acórdão 1441/2016-TCU-Plenário, que uniformizou a jurisprudência acerca dessa questão, subordina-se ao prazo geral de prescrição indicado no art. 205 do Código Civil, que é de 10 anos, contado da data de ocorrência da irregularidade sancionada, nos termos do art. 189 do Código Civil, sendo este prazo interrompido pelo ato que ordenar a citação, a audiência ou a oitiva do responsável. Conforme o mesmo Acórdão, a ocorrência desta espécie de prescrição será aferida, independentemente de alegação da parte, em cada processo no qual haja intenção de aplicação das sanções previstas na Lei 8.443/1992.
33.	Considerando que os atos imputados foram a impugnação das despesas pagas com recursos do Programa Nacional de Alimentação Escolar - PNAE, nos exercícios de 2009 e 2010, e do Programa Nacional de Apoio ao Transporte do Escolar - PNATE, no exercício de 2010, repassados ao município de Benedito Leite/MA, o início da contagem do prazo prescricional deverá coincidir com as datas de pagamento das últimas despesas impugnadas, que, no presente caso, ocorreram em 28/12/2009 (PNAE/2009) , 31/12/2010 (PNAE/2010) e 9/12/2010 (PNATE/2010) . Sendo assim, em razão de não ter transcorrido mais de 10 anos entre estas datas e a data do ato que ordenou a citação (16/4/2018 - peça 6) , constata-se que não ocorreu a prescrição da pretensão punitiva.
34.	Em se tratando de processo em que a parte interessada não se manifestou acerca das irregularidades imputadas, não há elementos para que se possa efetivamente aferir e reconhecer a ocorrência de boa-fé na conduta do responsável, podendo este Tribunal, desde logo, proferir o julgamento de mérito pela irregularidade das contas, conforme nos termos dos §§ 2º e 6º do art. 202 do Regimento Interno do TCU (Acórdão 2064/2011-TCU-Primeira Câmara, Relator Ministro Ubiratan Aguiar; Acórdão 6182/2011-TCU-Primeira Câmara, Relator Ministro-Substituto Weder de Oliveira; Acórdão 4072/2010-TCU-Primeira Câmara, Relator Ministro Valmir Campelo; Acórdão 1189/2009-TCU-Primeira Câmara, Relator Ministro-Substituto Marcos Bemquerer; Acórdão 731/2008-TCU-Plenário, Relator Ministro Aroldo Cedraz) . 
35. 	Dessa forma, o responsável deve ser considerado revel, nos termos do art. 12, §3º, da Lei 8.443/1992, devendo as contas serem julgadas irregulares, condenando-o ao débito apurado e aplicando-lhe a multa prevista no art. 57 da Lei 8.443/1992.
CONCLUSÃO
36.	A partir dos elementos constantes dos autos, foi possível verificar que o Sr. Raimundo Coelho Júnior, Prefeito Municipal de Benedito Leite/MA na gestão 2009/2012, era a pessoa responsável pela gestão, execução e prestação de contas dos recursos federais recebidos à conta do PNAE, nos exercícios de 2009 e 2010, e do PNATE, no exercício de 2010.
37.	Por outro lado, o Sr. Raimundo Coelho Júnior não tomou as medidas necessárias para a comprovação do regular uso dos valores públicos, sendo, portanto, o responsável pelo prejuízo apurado nesta Tomada de Contas Especial. 
38.	Diante da revelia do responsável e inexistindo nos autos elementos que permitam concluir pela ocorrência de boa-fé ou de outros excludentes de culpabilidade em sua conduta, propõe-se que suas contas sejam julgadas irregulares, e que o Sr. Raimundo Coelho Júnior seja condenado em débito, aplicando-lhe ainda a multa prevista no art. 57 da Lei nº 8.443/1992.
PROPOSTA DE ENCAMINHAMENTO:
39.	Diante do exposto, submetem-se os presentes autos à consideração superior, propondo-se: 
	a) considerar revel, para todos os efeitos, o Sr. Raimundo Coelho Júnior (CPF XXX.177.783-XX) , Prefeito Municipal de Benedito Leite/MA na gestão 2009/2012, dando-se prosseguimento ao processo, com fundamento no art. 12, § 3º da Lei nº 8.443/1992;
	b) julgar irregulares, nos termos arts. 1º, inciso I, 16, inciso III, alínea 'a' e 'c', da Lei 8.443/1992 c/c os arts. 19 e 23, inciso III, da mesma Lei, e com os arts. 1º, inciso I, 209, I, 210 e 214, inciso III, do Regimento Interno, as contas do Sr. Raimundo Coelho Júnior (CPF XXX.177.783-XX) , condenando-o ao pagamento das quantias a seguir especificadas, atualizadas monetariamente e acrescidas dos juros de mora, calculados a partir das datas discriminadas até a efetiva quitação do débito, fixando-lhe o prazo de 15 (quinze) dias para que comprove, perante o Tribunal, o recolhimento das referidas quantias aos cofres do Fundo Nacional de Desenvolvimento da Educação - FNDE, nos termos do art. 23, inciso III, alínea 'a', da citada Lei c/c o art. 214, inciso III, alínea 'a', do Regimento Interno, ante a impugnação das despesas pagas com recursos do Programa Nacional de Alimentação Escolar - PNAE, nos exercícios de 2009 e 2010, e do Programa Nacional de Apoio ao Transporte do Escolar - PNATE, no exercício de 2010:
Débito 1: PNAE/2009:
	Valor original (R$) 
	Data

	9.250,00
	24/4/2009

	6.000,00
	25/8/2009

	3.750,00
	25/8/2009

	9.530,00
	23/10/2009

	4.700,00
	9/11/2009

	4.800,00
	28/12/2009

	2,90
	22/4/2009

	2,90
	7/5/2009

	1,45
	27/7/2009

	15,35
	14/12/2009

Débito 2: PNAE/2010	
	Valor original (R$) 
	Data

	14.800,00
	12/4/2010

	7.510,00
	5/5/2010

	12.064,80
	9/9/2010

	10.470,00
	21/9/2010

	4.312,00
	14/10/2010

	10.560,00
	16/11/2010

	7.200,00
	15/12/2010

	1.500,00
	12/4/2010

	33,57
	12/10/2010

	18,58
	31/12/2010

Débito 3: PNATE/2010
	Valor original
	Data

	7.200,00
	17/6/2010

	     10,02
	9/12/2010

	c) 	aplicar ao Sr. Raimundo Coelho Júnior (CPF XXX.177.783-XX) a multa referida no art. 57 da Lei nº 8.443, de 1992, fixando-lhe o prazo de 15 (quinze) dias, a partir da notificação, para que comprove, perante o Tribunal, seu recolhimento aos cofres do Tesouro Nacional, atualizada monetariamente desde a data deste acórdão até a data do efetivo pagamento;
	d)	autorizar, desde logo, a cobrança judicial da dívida, nos termos do art. 28, inciso II, da multicitada Lei 8.443/1992, caso não atendida a notificação;
	e)	autorizar também  desde logo, se requerido, com fundamento no art. 26, da Lei 8.443/1992, c/c o art. 217, do Regimento Interno do TCU, o parcelamento da dívida em até 36 (trinta e seis) parcelas, incidindo sobre cada parcela, corrigida monetariamente, os correspondentes legais, fixando-lhe o prazo de quinze dias, a contar do recebimento da notificação, para comprovar perante o Tribunal o recolhimento da primeira parcela, e de trinta dias, a contar da parcela anterior, para comprovar os recolhimentos das demais parcelas, devendo incidir sobre cada valor mensal, atualizado monetariamente, os juros de mora devidos, no caso do débito, na forma prevista na legislação em vigor, alertando a responsável de que a falta de comprovação do recolhimento de qualquer parcela implicará o vencimento antecipado do saldo devedor, nos termos do art. 26, parágrafo único, da Lei 8.443/1992, c/c o art. 217, §2º, do Regimento Interno deste Tribunal;
	f)	enviar cópia do Acórdão a ser prolatado, bem como do Relatório e do Voto que o fundamentarem ao Chefe da Procuradoria-Geral da República no Maranhão, nos termos do § 3º do art. 16 da Lei 8.443/1992 c/c o § 7º do art. 209 do Regimento Interno do TCU, para adoção das medidas cabíveis, informando-lhe que o inteiro teor da deliberação pode ser consultado no endereço www.tcu.gov.br/acordaos;
	g)	encaminhar cópia do Acórdão que vier a ser proferido ao Fundo Nacional de Desenvolvimento da Educação - FNDE, e ao responsável, para ciência, informando que a presente deliberação, acompanhada do Relatório e do Voto que a fundamenta, está disponível para a consulta no endereço www.tcu.gov.br/acordaos, além de esclarecer que, caso requerido, o TCU poderá fornecer sem custos as correspondentes cópias, de forma impressa."
2.	O MP/TCU, representado pelo Procurador Rodrigo Medeiros de Lima, manifesta-se, em parecer à peça 40, de acordo com a proposta da unidade técnica.
	É o relatório.

não consta.

Procurador Rodrigo Medeiros de Lima.

Tomada de contas especial. Recursos do PNAE e do PNATE. Impugnação parcial das despesas. Citação. Revelia. Contas irregulares. Débito. Multa.

TOMADA DE CONTAS ESPECIAL (TCE)

Secretaria de Controle Externo de Tomada de Contas Especial (Secex-TCE).

Trata-se de Tomada de Contas Especial instaurada pelo Fundo Nacional de Desenvolvimento da Educação (FNDE) , em desfavor de Raimundo Coelho Junior, ex-prefeito de Benedito Leite/MA, em razão da impugnação de despesas realizadas com recursos do Programa Nacional de Alimentação Escolar (PNAE) , nos exercícios de 2009 e 2010, e do Programa Nacional de Apoio ao Transporte do Escolar (PNATE) , no exercício de 2010.
2.	Foram repassados ao município os seguintes valores nos mencionados exercícios:
	Exercício
	Programa
	Valor (R$) 

	2009
	PNAE
	39.600,00

	2010
	PNAE
	66.906,00

	2010
	PNATE
	21.819,57

3.	A análise das prestações de contas desses recursos concluiu pela imputação de débito, da seguinte forma:
	a) PNAE/2009 (peça 1, p. 163-169) : R$ 38.052,60 (R$ 38.030,00 referente ao recebimento e distribuição não comprovada de alimentos, R$ 7,25 referente ao pagamento de tarifas bancárias e R$ 15,35 em razão da não aplicação dos recursos no mercado financeiro) ;
	b) PNAE/2010 (peça 2, p. 71-78) : R$ 66.916,80 referente ao recebimento e distribuição não comprovada de alimentos, R$ 1.500,00 referente a débito não declarado e verificado no extrato bancário, oriundo de recursos do saldo do exercício anterior, e R$ 52,15 em razão da não aplicação dos recursos no mercado financeiro) ; e
	c) PNATE/2010 (peça 2, p. 175-179) : R$ 7.210,02 (R$ 7.200,00 referente ao pagamento por serviços não realizados e R$ 10,02 em razão da não aplicação dos recursos no mercado financeiro) .
4.	Ante o não saneamento das irregularidades na fase interna, o FNDE instaurou a presente tomada de contas especial, imputando ao responsável débito nos valores acima.
5.	No âmbito deste Tribunal, em razão do insucesso das tentativas de citação do responsável via postal (peças 8, 12, 14 e 20) , foi promovida a sua citação via edital (peça 32) .
6.	Transcorrido o prazo estipulado, não houve a apresentação de alegações de defesa, tampouco foi recolhido o valor do débito imputado ao responsável. Dessa forma, nos termos do art. 12, § 3º, da Lei 8.443/1992, deve ser considerado revel, dando-se prosseguimento ao processo.
7.	Dessa forma, a Secex-TCE, por meio da instrução de mérito transcrita no relatório parte desta deliberação, propõe julgar irregulares as presentes contas, imputando-se débito no valor apurado ao responsável, além de aplicar-lhe a multa prevista no art. 57 da Lei 8.443/1992. O Ministério Público junto ao TCU avalizou a proposta da unidade instrutiva.
8.	Acolho o encaminhamento proposto pela unidade técnica, cuja análise adoto como parte das minhas razões de decidir. Faço, entretanto, ajustes no débito apurado.
9.	As irregularidades que amparam as impugnações de despesas por recebimento e distribuição não comprovada de alimentos adquiridos, bem como pagamento de tarifas bancárias com recursos do PNAE e pagamento por serviços não realizados com recursos do PNATE foram devidamente apuradas, conforme os respectivos pareceres do FNDE sobre as prestações de contas dos recursos objeto desta TCE (peça 1, p. 163-169, e peça 2, p. 71-78 e p. 175-179) . Ante a revelia do responsável em relação à citação promovida por este Tribunal, deixou passar mais esta oportunidade de trazer aos autos elementos capazes de demonstrar a correta aplicação dos recursos.
10.	Quanto à composição do débito imputado, entendo, entretanto, não caber a inclusão das parcelas referentes à não aplicação dos recursos no mercado financeiro. Isto porque os juros e correção monetária aplicáveis às parcelas do débito apurado incidirão desde as suas datas de ocorrência.
11.	Além disso, verifico que, em relação aos recursos do PNAE/2010, o valor de despesas impugnadas (R$ 66.916,80) é superior em R$ 10,80 ao valor repassado (R$ 66.906,00) , não havendo explicação para essa diferença. Portanto, cabe ajustar o valor das despesas ao total do valor repassado, reduzindo-se o valor da parcela de débito no valor de R$ 12.064,80 para R$ 12.054,00.
12.	Por fim, deixo de acolher a proposta de se autorizar, desde já, o parcelamento da dívida por entender que essa autorização depende de solicitação expressa por parte do devedor.
13.	Nos termos do art. 16, § 3º, da LO/TCU, c/c o § 7º do art. 209, do RI/TCU, deve ser enviada cópia da deliberação proferida nestes autos à Procuradoria da República no Estado do Maranhão para o ajuizamento das ações que considere cabíveis.
	Ante o exposto, manifesto-me por que o Tribunal aprove o acórdão que ora submeto à apreciação deste Colegiado.
TCU, Sala das Sessões Ministro Luciano Brandão Alves de Souza, em 16 de março de 2021.
AUGUSTO SHERMAN CAVALCANTI 
Relator